ACORDAO-COMPLETO-2407336

ACÓRDÃO 1501/2020 ATA 21/2020 - PLENÁRIO

VISTO, relatado e discutido o recurso de revisão interposto por Joceli dos Santos e pelo Conselho de Moradores Cultura e Eventos do Bairro da Liberdade contra o Acórdão 11249/2017-TCU-Primeira Câmara, retificado pelo Acórdão 262/2018-TCU-Primeira Câmara e mantido pelo Acórdão 3009/2019-TCU-Primeira Câmara.
ACORDAM os ministros do Tribunal de Contas da União, reunidos em sessão do Plenário, ante as razões expostas pela relatora, e com fundamento nos arts. 32, inciso III, e 35 da Lei 8.443/1992, em:
9.1. conhecer do recurso de revisão e negar-lhe provimento; 
9.2. dar ciência desta deliberação aos recorrentes e ao Ministério do Turismo.

Recurso de revisão interposto contra acórdão que julgou irregulares as contas dos recorrentes e lhes imputou débito e multa em razão da reprovação das contas de convênio que possuiu como objeto o incentivo ao turismo por intermédio da implementação do projeto intitulado Arraiá da Mudança.

entidades/órgãos do Governo do Estado da Bahia.

3. Recorrentes: Conselho de Moradores Cultura e Eventos do Bairro da Liberdade (CNPJ 08.195.480/0001-03) e Joceli dos Santos (CPF XXX.967.865-XX).
3.1. Responsáveis: Conselho de Moradores Cultura e Eventos do Bairro da Liberdade (CNPJ 08.195.480/0001-03); Joceli dos Santos (CPF XXX.967.865-XX).
3.2. Interessado: Ministério do Turismo.

13.1. Ministros presentes: José Mucio Monteiro (Presidente), Walton Alencar Rodrigues, Benjamin Zymler, Augusto Nardes, Aroldo Cedraz, Raimundo Carreiro, Ana Arraes (Relatora), Bruno Dantas e Vital do Rêgo.
13.2. Ministros-Substitutos presentes: Marcos Bemquerer Costa e André Luís de Carvalho.

ANA ARRAES

ministro-substituto Weder de Oliveira.

Trata-se de recurso de revisão interposto por Joceli dos Santos e pelo Conselho de Moradores Cultura e Eventos do Bairro da Liberdade contra o Acórdão 11249/2017-TCU-Primeira Câmara (rel. min. Weder de Oliveira) , retificado pelo Acórdão 262/2018-TCU-Primeira Câmara e mantido pelo Acórdão 3009/2019-TCU-Primeira Câmara (rel. min. Vital do Rêgo) , nos seguintes termos:
"9.1. considerar revéis, para todos os efeitos, com fundamento no art. 12, § 3º da Lei 8.443/1992, o Sr. Joceli dos Santos e o Conselho de Moradores Cultura e Eventos do Bairro da Liberdade, dando-se prosseguimento ao processo;
9.2. julgar irregulares as contas do Sr. Joceli dos Santos, com fundamento nos arts. 1º, I, e 16, III, 'b' e 'c', e § 2º, 'a', da Lei 8.443/1992, c/c os arts. 19, caput, e 23, inciso III, da mesma Lei, e com os arts. 1º, I, e 209, II e III, e § 5º, I, 210 e 214, inciso III, do RI/TCU, condenando-o solidariamente com a associação Conselho de Moradores Cultura e Eventos do Bairro da Liberdade ao pagamento da quantia de R$ 299.700,00 (duzentos e noventa e nove mil e setecentos reais) , com a fixação do prazo de 15 (quinze) dias, a contar da notificação, para que comprovem, perante este Tribunal (art. 214, III, 'a', do RI/TCU) , o recolhimento da dívida aos cofres do Tesouro Nacional, atualizada monetariamente e acrescida dos juros de mora, calculados a partir de 29/7/2009 até a data do recolhimento, na forma prevista na legislação em vigor;
9.3. aplicar, individualmente, ao Sr. Joceli dos Santos e à entidade Conselho de Moradores Cultura e Eventos do Bairro da Liberdade a multa prevista no art. 57 da Lei 8.443/1992 c/c o art. 267 do RI/TCU, no valor de R$ 148.000,00 (cento e quarenta e oito mil reais) , fixando-lhe o prazo de 15 (quinze) dias, a contar das notificações, para que comprove, perante este Tribunal (art. 214, III, 'a', do RI/TCU) , o recolhimento da dívida aos cofres do Tesouro Nacional, atualizada monetariamente desde a data do presente acórdão até a do efetivo recolhimento, se for paga após o vencimento, na forma da legislação em vigor;
9.4. autorizar, desde logo, nos termos do art. 28, II, da Lei 8.443/1992, a cobrança judicial das dívidas, caso não atendidas as notificações;
9.5. dar ciência desta deliberação ao Ministério do Turismo, ao Sr. Joceli dos Santos e ao Conselho de Moradores Cultura e Eventos do Bairro da Liberdade;
9.6. encaminhar cópia desta deliberação à Procuradoria da República no Estado da Bahia, em cumprimento ao disposto no § 3º do art. 16 da Lei 8.443/1992."
2.	Originalmente, tratava-se de tomada de contas especial instaurada pelo Ministério do Turismo (MTur) em razão da não aprovação das contas do Convênio 473/2009, tendo por objeto o apoio ao evento "Arraiá da Mudança 2009", com vigência entre 17/6 e 7/9/2009. As contas não foram aprovadas por ausência de documentação complementar apta a demonstrar a execução física do objeto conveniado, conforme as exigências formuladas pelo órgão concedente. No âmbito do TCU, os responsáveis foram considerados revéis e condenados ao débito e à multa por meio do Acórdão 11249/2017-TCU-Primeira Câmara. Posteriormente, apresentaram recurso de reconsideração, que não foi provido, conforme o Acórdão 3009/2019-TCU-Primeira Câmara. 
3.	No recurso de consideração, os recorrentes sustentam, em síntese, que (peça 1) :
a) devido a um incêndio ocorrido na sede da entidade, onde estavam guardados os documentos do convênio, somente em agosto de 2019, foi possível reunir a documentação solicitada, comprovando a realização do objeto conveniado;
b) o concedente não deu cumprimento à cláusula de acompanhamento e fiscalização do evento, o que evitaria os transtornos e, principalmente, a falta de comunicação do convenente;
c) toda a documentação foi encaminhada ao MTur em 2009, mas o aviso de recebimento teria sido consumido pelo incêndio.
4.	Em despacho (peça 78) , o ministro Vital do Rêgo conheceu do presente recurso, nos termos do art. 35, inciso III, da Lei 8.443/1992, sem a atribuição de efeito suspensivo. 
5.	Na instrução de mérito, a Secretaria de Recursos (Serur) propõe o conhecimento do recurso, para, no mérito, dar-lhe provimento parcial, a fim de reduzir o débito imputado para R$ 9.000,00, com a consequente redução proporcional da multa aplicada. A unidade técnica considerou que nem todas as requisições do Ministério do Turismo tiveram expresso amparo no texto do convênio e que não há provas de que tenham sido objeto de comunicação à entidade convenente previamente à realização do evento apoiado pela pasta ministerial. Após análise dos atos, entende que a documentação apresentada configura, ao menos, início da execução do evento. 
6.	O Ministério Público junto ao Tribunal acompanha a unidade técnica.
7.	Em 16/4/2020, fui sorteada relatora do presente recurso de revisão (peça 83) .
	É o Relatório.

não há.

Procurador Sérgio Ricardo Costa Caribé.

Tomada de Contas Especial. Convênio. Ministério do Turismo. Apoio a evento turístico em Santa Terezinha/BA. Não comprovação da execução física do Convênio. Impugnação Total das Despesas. Citação. Revelia. Contas Irregulares. Débito. Multa proporcional ao dano ao erário. Recurso de Reconsideração. Não provimento. Recurso de Revisão. Apresentação de documentação Do Convênio. Conhecimento. Documentos inidôneos para comprovar a boa e regular aplicação dos Recursos públicos. REcurso improvido.

TOMADA DE CONTAS ESPECIAL (TCE)

Secretaria de Recursos (Serur).

Trata-se de recurso de revisão interposto por Joceli dos Santos e pelo Conselho de Moradores Cultura e Eventos do Bairro da Liberdade contra o Acórdão 11249/2017-TCU-Primeira Câmara (rel. min. Weder de Oliveira) - retificado pelo Acórdão 262/2018-TCU-Primeira Câmara e mantido pelo Acórdão 3009/2019-TCU-Primeira Câmara (rel. min. Vital do Rêgo) -, que julgou as suas contas irregulares, os condenando, solidariamente, ao ressarcimento do débito e lhes aplicando, individualmente, multa proporcional ao dano ao erário. 
2.	O débito é decorrente da reprovação das contas do Convênio 473/2009 (Siconv 703704/2009) , celebrado entre o Ministério do Turismo e o Conselho de Moradores Cultura e Eventos do Bairro da Liberdade, no valor total de R$ 333.000,00, sendo R$ 299.700,00 por conta do concedente e R$ 33.300,00 provenientes de contrapartida. O referido ajuste tinha por objeto o apoio ao evento "Arraiá da Mudança 2009", com vigência entre 17/6 a 7/9/2009, e prazo de 30 dias para prestação de contas. 
3.	Nas razões recursais, sustenta-se que:
a) devido a um incêndio ocorrido na sede da entidade, onde estavam guardados os documentos do convênio, somente em agosto de 2019, foi possível reunir a documentação solicitada, comprovando a realização do objeto conveniado;
b) o concedente não deu cumprimento à cláusula de acompanhamento e fiscalização do evento, o que evitaria os transtornos e, principalmente, a falta de comunicação do convenente;
c) toda a documentação foi encaminhada ao MTur em 2009, mas o aviso de recebimento teria sido consumido pelo incêndio.
4.	Ao final da peça recursal (peça 74) , constam os seguintes documentos de interesse: fotos das apresentações artísticas, notas fiscais com atesto de recebimento dos serviços, contrato de transporte, contrato do serviço de divulgação, áudio de propaganda, panfleto de divulgação, declarações, termo de convênio, certidão de ocorrência de incêndio, contrato de locação de serviços artísticos, contratos de exclusividade de representação artística e propostas comerciais.  
5.	Conheço do presente recurso de revisão, por atender aos requisitos de admissibilidade previstos no art. 32, III, c/c o art. 35 da Lei 8.443/1992. 
6.	Convém observar que, além dos pressupostos de admissibilidade comuns a todos os recursos - tempestividade, singularidade e legitimidade -, esta via recursal requer o atendimento dos requisitos específicos indicados nos incisos do art. 35 da Lei 8.443/1992. No caso, o recorrente apresentou documentos novos, os quais podem ter eficácia sobre a prova produzida, nos termos de seu inciso III.
7.	A unidade técnica propõe dar provimento parcial ao recurso, a fim de reduzir o débito imputado para R$ 9.000,00, com a consequente redução proporcional da multa aplicada. O Ministério Público junto ao Tribunal acompanha a unidade técnica.
I
8.	Com a devida vênia, divirjo desse entendimento e proponho negar provimento ao recurso, pois a documentação anexada aos autos não tem o condão de comprovar a boa e regular aplicação dos recursos do Convênio 473/2009, conforme esclareço a seguir.
9.	Preliminarmente, lembro que o prazo de prestação de contas do convênio expirou em 7/10/2009 (peça 1, p. 54) . Nada obstante, o convenente só encaminhou os documentos em 28 de abril de 2010 (peça 1, p. 57) e, mesmo assim, deixou de comprovar o cumprimento do objeto, o que impossibilitou a retirada da instituição do cadastro de inadimplentes (peça 1, p. 56) .
10.	Pois bem. A alegação de que teria ocorrido incêndio na sede da entidade onde estavam guardados os documentos da avença não merece prosperar. Esse argumento já foi analisado no âmbito do Acórdão 11249/2017-TCU-Primeira Câmara (rel. min. Weder de Oliveira) , e não há elementos que permitam seu acolhimento neste recurso de revisão. À época do incêndio, dia 6/1/2016, os recorrentes já se encontravam em mora no atendimento das requisições do Ministério do Turismo, assumindo, assim, o risco da impossibilidade da prestação (art. 399 do Código Civil) . 
11.	Por sua vez, a eventual ausência de fiscalização in loco por parte daquele ministério não exime o convenente de cumprir as obrigações fixadas no ajuste, nem atenua a sua responsabilidade financeira; no máximo, ensejaria também a responsabilização dos gestores do órgão concedente (Acórdão 2911/2016-TCU-Plenário, rel. min. Vital do Rêgo) .
12.	A seguir, passo a analisar os documentos anexados ao recurso de revisão (peça 74) , em cotejo com aqueles apresentados inicialmente (peça 1) .
II
13.	Em relação apresentada por ocasião da prestação de contas, constam três pagamentos totalizando o montante de R$ 333.000,00 (peça 1, p. 62-63) :
	Beneficiário
	Serviço prestado
	Valor (R$) 

	Leke Empreendimentos Artísticos Ltda. 
	Serviços artísticos
	274.000,00

	Zutur Ltda.
	Serviço de transporte
	14.000,00

	Vitório Manuel do Nascimento Neto - ME
	Serviço de publicidade
	45.000,00

14.	No tocante aos serviços de divulgação, observo que os recorrentes apresentaram nota fiscal emitida pela empresa Vitório Manuel do Nascimento - ME, no valor de R$ 45.000,00, datada de 5/10/2009 (peça 74, p. 25) . 
15.	Tal documento não é instrumento hábil para justificar a despesa dos serviços de publicidade. Em primeiro lugar, o CNPJ inscrito na nota (09.308.130/0001-60) não corresponde ao da empresa Vitório Manuel do Nascimento - ME, mas ao da empresa ENPAVI Divulgação e Publicidade Ltda. Em segundo lugar, a nota foi emitida após o término da vigência do convênio e muito tempo após a realização do evento, que ocorreu entre 21 e 24 de junho de 2009. O pagamento, por sua vez, foi feito em 3/8/2009, dois meses antes da emissão da nota (peça 1, p. 85) . Em terceiro lugar, o contrato que dá suporte à despesa foi celebrado com a empresa Vitorenza Comunicação e Propaganda Ltda., e não com a Vitório Manuel do Nascimento - ME (peça 74, p. 31) , ou seja, trata-se de pessoa jurídica diversa, ainda que com o mesmo sócio-administrador.
16.	Ademais, ainda que Vitório Manuel do Nascimento tenha integrado o quadro societário da ENPAVI Divulgação e Publicidade Ltda., o fez apenas entre 7/3/2012 e 12/4/2012, isto é, fora do período de vigência do convênio. 
17.	Em relação aos serviços de transporte, os recorrentes apresentaram nota fiscal emitida pela empresa Zutur - Zuleida Transportes e Turismo Ltda., no valor de R$ 14.000,00, datada de 7/10/2009 (peça 74, p. 23) .
18.	Referida nota não é instrumento capaz de justificar a despesa dos serviços de transporte. Em primeiro lugar, foi emitida após o término da vigência do convênio, meses após a realização do evento. O pagamento, por sua vez, foi realizado em 3/8/2009, dois meses antes da emissão da nota (peça 1, p. 85) . Em segundo lugar, o documento contém fortes indícios de adulteração, pois, na primeira versão, encaminhada em 2010, não constava o atesto de recebimento dos serviços (peça 1, p. 86) ; portanto, o atesto só pode ter sido aposto posteriormente e com data retroativa.
19.	Quanto aos serviços artísticos, os recorrentes apresentaram nota fiscal emitida pela empresa Leke Empreendimentos Artísticos Ltda., no valor de R$ 274.000,00, datada de 25/9/2009 (peça 74, p. 24) .
20.	Da mesma forma, não apresenta o condão de justificar a despesa dos serviços artísticos. Em primeiro lugar, foi emitida após o término da vigência do convênio, também meses após a realização do evento. O pagamento, por sua vez, foi realizado em 3/8/2009, quase dois meses antes da emissão da nota (peça 1, p. 85) . Em segundo lugar, o documento também apresenta robustos indícios de adulteração, pois, na primeira versão, encaminhada em 2010, não constava o atesto de recebimento dos serviços (peça 1, p. 83) . Portanto, o atesto só pode ter sido aposto posteriormente e com data retroativa. Em terceiro lugar, o valor pago é superior ao contratado: o contrato que supostamente dá suporte à despesa tem valor total de R$ 239.000,00 (peça 74, p. 100-104) , e não de R$ 274.000,00.
21.	 Por fim, cumpre mencionar que não há nas 3 notas fiscais apresentadas (peça 74, p. 23-25) qualquer identificação do Convênio 473/2009, em descumprimento à cláusula décima segunda do ajuste, o que só reforça a nossa convicção no sentido de sua inidoneidade. 
22.	Ante o exposto, a despeito dos indícios de que o evento foi realizado, conforme menciona a unidade técnica, entendo que os documentos acostados ao presente recurso não comprovam a boa e regular aplicação dos recursos públicos transferidos por meio do convênio em tela. Diante disso, nego provimento ao presente recurso de revisão.
	Ante o exposto, voto por que o Tribunal adote a minuta de acórdão que submeto à consideração deste Colegiado.
TCU, Sala das Sessões Ministro Luciano Brandão Alves de Souza, em 10 de junho de 2020.
ANA ARRAES 
Relatora